ACORDAO-COMPLETO-2353053

ACÓRDÃO 5934/2019 ATA 25/2019 - PRIMEIRA CÂMARA

VISTOS, relatados e discutidos estes autos de representação formulada pelo Serviço de Auditoria do Ministério da Saúde no Maranhão (Seaud/MA/MS) , dando conta de possíveis irregularidades ocorridas na Secretaria de Saúde de Água Doce do Maranhão/MA, relacionadas ao desvio de objeto na aplicação dos recursos do Sistema Único de Saúde (SUS) no exercício de 2010, envolvendo recursos financeiros referentes ao Bloco de Vigilância em Saúde,
ACORDAM os Ministros do Tribunal de Contas da União, reunidos em sessão da Primeira Câmara, ante as razões expostas pelo Relator, em:
9.1. considerar cumpridos os subitens 1.7.1 e 1.7.2 do Acórdão 9774/2017-TCU-Primeira Câmara;
9.2. arquivar os presentes autos, com fundamento no art. 169, inciso V, do Regimento Interno do TCU; e
9.3. dar ciência desta deliberação ao Departamento Nacional de Auditoria do SUS, ao Fundo Nacional de Saúde e ao Serviço de Auditoria do Ministério da Saúde no Maranhão.

Representação formulada pelo Serviço de Auditoria do Ministério da Saúde no Maranhão (Seaud/MA/MS), dando conta de possíveis irregularidades ocorridas na Secretaria de Saúde de Água Doce do Maranhão/MA, relacionadas ao desvio de objeto na aplicação dos recursos do Sistema Único de Saúde (SUS) no exercício de 2010, envolvendo recursos financeiros referentes ao Bloco de Vigilância em Saúde.

Primeira Câmara

Município de Água Doce do Maranhão/MA.

3. Representante: Serviço de Auditoria do Ministério da Saúde no Maranhão (Seaud/MA/MS).

13.1. Ministros presentes: Walton Alencar Rodrigues (Presidente), Benjamin Zymler, Bruno Dantas e Vital do Rêgo.
13.2. Ministro-Substituto presente: Augusto Sherman Cavalcanti (Relator).

AUGUSTO SHERMAN

Adoto, como relatório, a instrução elaborada no âmbito da SEC/RJ (peça 31) , reproduzida a seguir.
"INTRODUÇÃO
 Cuidam os autos de representação apresentada pelo Serviço de Auditoria do Ministério da Saúde no Maranhão (Seaud/MA/MS) , a respeito de possíveis irregularidades ocorridas na Secretaria de Saúde de Água Doce do Maranhão/MA, relacionadas a aplicação indevida dos recursos do Sistema Único de Saúde (SUS) no exercício de 2010, envolvendo recursos financeiros referentes ao Bloco de Vigilância em Saúde utilizados para pagar despesas do Bloco de Assistência Farmacêutica.
HISTÓRICO 
2. Mediante Ofício 085/2017/Seaud/MA/Denasus/MS, de 31/1/2017 (peça 1, p. 1-3) , foram encaminhados o Relatório de Auditoria 15406 do Departamento Nacional de Auditoria do SUS (Denasus/SGEP/MS) (peça 1, p. 5-49) , e respectivo Relatório Complementar (peça 1, p. 50-51 e peça 2, p. 1-6) , tratando de auditoria realizada na Secretaria de Saúde de Água Doce do Maranhão (MA) , gestora do Fundo Municipal de Saúde de Água Doce do Maranhão (MA) , para atender demanda interna do Seaud/MA, tendo como objetivo verificar as ações e o funcionamento da Estratégia Saúde da Família, Saúde Bucal, Agentes Comunitários de Saúde e Assistência Farmacêutica Básica, bem como a aplicação dos recursos financeiros no período de julho/2014 a abril/2015.
3. Os referidos Relatório de Auditoria e Relatório Complementar (peça 1, p. 5-51 e peça 2, p. 1-6) consignam como irregularidade, envolvendo recursos financeiros referentes ao Bloco de Vigilância em Saúde, a constatação 378383 (peça 1, p. 37-39) , relativa à utilização de recursos desse bloco (conta Banco do Brasil 18.017-3, agência 1459-1, de Araióses/MA) , para pagamento de faturas de medicamentos adquiridos junto à empresa Fox Distribuidora de Medicamentos Ltda. - ME, que são relacionadas a despesas do Bloco de Assistência Farmacêutica, com recomendação de ressarcimento no valor total de R$ 102.416,32.
4. A constatação contraria art. 6º da Portaria GM/MS 204, de 29/1/2007, sendo apontados como responsáveis o Sr. Vinictius Marcello Farias Castelo Branco, CPF XXX.800.675-XX, secretário municipal de saúde e gestor do Fundo Municipal de Saúde (FMS) , no período de 1º/1/2013 a 29/5/2015, e a Sra. Raquel Silva Rocha, CPF XXX.766.013-XX, tesoureira, no período de 1º/1/2013 a 29/5/2015.
5. Os gestores apresentaram justificativas (peça 2, p. 8-16) não acatadas pelo Ministério da Saúde. Em consequência, foi recomendada a devolução dos recursos ao fundo de saúde do ente federativo ou a apresentação ao Denasus de plano de trabalho para celebração de Termo de Ajuste Sanitário (TAS) . E, esgotada a via administrativa, o Ministério da Saúde, entendeu por encaminhar a documentação a esta Corte de Contas e ao Ministério Público Federal, para as devidas providências.
6. Em instrução inicial foi proposto conhecer da representação, determinando ao Denasus que encaminhe a documentação do Processo 25014.002335/2015-26, resultante do Relatório de Auditoria 15406, ao FNS. E ao FNS foi determinado que instaure tomada de contas especial dos recursos glosados no Relatório de Auditoria 15406 (peça 3, p. 4) .
7. Foi, então, exarado o Acórdão 9774/2017-TCU-Primeira Câmara, de 17/10/2017, nos seguintes termos (peça 6) :
1.7.1. determinar, com fundamento no entendimento fixado pelo TCU por meio do Acórdão 1072/2017-TCU-Plenário, e no disposto no subitem 9.3.5.3 daquele acórdão, ao Departamento Nacional de Auditoria do Sistema Único de Saúde (Denasus) que envie ao Fundo Nacional de Saúde (FNS) , no prazo de quinze dias, toda a documentação do Processo 25014.002335/2015-26, resultante do Relatório de Auditoria 15406 realizada na Secretaria de Saúde de Água Doce do Maranhão/MA, informando ao TCU sobre o referido encaminhamento; 
1.7.2. determinar, com fundamento no entendimento fixado pelo TCU por meio do Acórdão 1072/2017-TCU-Plenário, e no disposto no subitem 9.3.5.3 daquele acórdão, ao Fundo Nacional de Saúde (FNS) que, no prazo de noventa dias a contar do recebimento da documentação, instaure tomada de contas especial referente aos recursos glosados no Relatório de Auditoria 15406 realizada pelo Denasus na Secretaria de Saúde de Água Doce do Maranhão/MA, informando ao TCU sobre o resultado das medidas adotadas.
8. Em consequência, foram enviados ofícios ao Serviço de Auditoria do Denasus no Maranhão e à Diretoria Executiva do FNS, ambos datados de 24/10/2017 (peças 7 e 8) , recebidos em 16/11/2017 e 9/11/2017, respectivamente (peças 10 e 11) .
9. Após esses ofícios iniciais, duas instruções posteriores (peças 20 e 28) constataram que a TCE determinada ainda não havia sido encaminhada a este Tribunal. A última dessas instruções, datada de 11/3/2019, propõe a realização de diligência ao FNS para que comprove haver cumprido a determinação constante do subitem 1.7.2 do Acórdão 9774/2017-TCU-Primeira Câmara (peça 28, p. 3) .
10. A diligência não chegou a ser efetivada, sendo os autos redistribuídos para Secretaria de Controle Externo da Saúde e tramitados para nova instrução.
EXAME TÉCNICO
11. Com relação à efetiva instauração da TCE, se constata do resultado de pesquisa realizada na base informatizada de processos deste Tribunal (peça 30) , que a referida TCE, até a data de 12/4/2019, continua não constando da base de dados, demonstrando que, após decorridos 542 dias desde a emissão do acórdão, segue descumprida a determinação desta Corte de Contas, cujo prazo para cumprimento era de 120 dias.
12. Após os ofícios iniciais que comunicaram a decisão desta Corte (peças 7 e 8) , as análises sobre prazos de tramitação em cada um dos órgãos envolvidos, Denasus e FNS, restaram demonstrado que somente o Denasus, sem causa justificada, descumpriu o prazo que lhe foi determinado para cumprimento da referida decisão.
13. Além disso, o órgão de controle interno também descumpre o prazo para encaminhamento de TCE a este Tribunal, determinado nos artigos 4º, § 1º, inciso III, e 11, caput, da IN TCU 71/2012, modificada pela IN TCU 76/2016. Conforme em sequência exposto.
Análise
14. Se observa dos autos que, primeiramente, o FNS, por meio do Oficio 743-SEI/2017/DIAN/FNS/SE/MS, de 28/11/2017, fez observar à SecexMA que ainda não havia recebido do Denasus a documentação necessária à instauração da TCE (peça 13) . Em consequência, aquela unidade técnica diligenciou ao Denasus para que desse cumprimento ao subitem 1.7.1 do Acórdão 9774/2017-TCU-Primeira Câmara (peça 15) .
15. Através do Ofício 438/2018/MA/DIVNE/SE/MS, de 3/4/2018, o Núcleo Estadual do Ministério da Saúde no Maranhão respondeu ter enviado a necessária documentação à Secretaria de Atenção à Saúde - SAS/MS (peça 17, com anexo à peça 18) . 
16. No referido anexo se observa que a documentação foi encaminhada por aquela Núcleo Estadual no Maranhão, à Coordenação Geral de Auditoria do Denasus em Brasília, na data de 26/2/2018 (peça 18, p. 198-199) .
17. Considerando a data de ciência do ofício que comunica ao Serviço de Auditoria do MS no Maranhão a existência de determinação a ser cumprida no prazo de trinta dias (16/11/2017, à peça 10) , o Seaud/MA demorou 102 dias (26/2/2018 - 16/11/2017) para cumprir a determinação, extrapolando o prazo determinado em 72 dias (102 - 30) .
18. A partir de 27/2/2018 (peça 18, p. 198-199 e peça 24, p. 198-199) , uma vez estando a documentação na Coordenação Geral de Auditoria do Denasus, em Brasília, aquele órgão a encaminhou ao FNS na data de 18/6/2018 (peça 24, p. 223 e 225) . Nesse intervalo decorreu o prazo de 111 dias (18/6/2018 - 27/2/2018) . 
19. Cabe observar que somando somente o prazo em que a documentação tramitou no Denasus, após determinação deste Tribunal, decorreram 213 dias (102 + 111) , período que já extrapola o limite de 180 dias para instauração de TCE determinado no art. 4º, § 1º, inciso III, da IN TCU 71/2012, modificada pela IN TCU 76/2016.
20. Passando à análise com relação ao FNS, esse órgão informa ao TCU, através do Oficio 1107/2018/DIAN/FNS/SE/MS, de 15/8/2018, ter instaurado a TCE determinada 'por meio do processo 25000.125697/2018-99 e Relatório de Tomada de Contas Especial n° 158/2018, e transmitida ao Ministério da Transparência e Controladoria-Geral da União, via e-TCE, conforme Recibo n° 1189/2018' (peça 22. p. 1) . 
21. O referido ofício inclui o relatório do tomador de contas (peça 22, p. 5-10) , e o recibo 1189/2018, de envio ao controle interno, datado de 13/8/2018 (peça 22, p.11) .
22. Considerando a data do recibo que encaminha a TCE ao Controle Interno, a responsabilidade do FNS na instauração da TCE determinada no subitem 1.7.2 do Acórdão 9774/2017-TCU-Primeira Câmara foi efetivamente cumprida na data de 13/8/2018 (peça 22, p. 11) , portanto decorreram 270 dias (13/8/2018 - 16/11/2017) contados da data de recebimento do ofício que comunica ao FNS a existência de determinação a ser cumprida no prazo de noventa dias (16/11/2017, à peça 10) .
23. Entretanto, conforme relatado nos itens 15-19 desta instrução, houve extrapolamento do prazo de responsabilidade do Denasus para envio da documentação ao FNS. A data de efetivo envio ocorreu somente em 18/6/2018 (peça 24, p. 223) .
24. Assim, considerando que o processo de TCE foi enviado pelo FNS ao controle interno em 13/8/2018 (peça 22, p.11) , decorreram, de fato, 56 dias (18/6/2018 - 13/8/2018) entre a recepção da documentação e a finalização da parte de responsabilidade do FNS para instauração da TCE. Desse modo, o FNS não extrapolou o prazo de noventa dias determinado por este Tribunal.
25. Ainda segundo demonstrado pelo FNS, o processo de TCE está no órgão de controle interno desde 14/8/2018, que a contar até a data de encerramento desta instrução técnica (16/4/2019) tem 243 dias.
26. Nos termos dos artigos 11, caput, e 12 da IN TCU 71/2012, modificada pela IN TCU 76/2016, a TCE deve ser encaminhada a este Tribunal em até 180 dias após sua instauração, e o descumprimento dos prazos caracteriza grave infração à norma legal e sujeita a autoridade administrativa omissa às sanções legais. 
27. A mesma norma, art. 4º, § 1º, explicita que:
art. 4º Esgotadas as medidas administrativas de que trata o art. 3º, sem a elisão do dano, e subsistindo os pressupostos a que se refere o art. 5º desta Instrução Normativa, a autoridade competente deve providenciar a imediata instauração de tomada de contas especial, mediante a autuação de processo específico.
§ 1º A instauração da tomada de contas especial de que trata o caput deste artigo não poderá exceder o prazo máximo de cento e oitenta dias, a contar:
I - nos casos de omissão no dever de prestar contas, do primeiro dia subsequente ao vencimento do prazo para apresentação da prestação de contas;
II - nos casos em que os elementos constantes das contas apresentadas não permitirem a conclusão de que a aplicação dos recursos observou as normas pertinentes e/ou atingiu os fins colimados, da data-limite para análise da prestação de contas;
III - nos demais casos, da data do evento ilegítimo ou antieconômico, quando conhecida, ou da data da ciência do fato pela administração.
28. Considerando a existência de determinação explícita desta Corte para instauração da TCE, considera-se ser aplicável o inciso III, a contar da ciência do fato pelos órgãos envolvidos.
29. Pelo exposto, dois dos três órgãos envolvidos, Denasus, FNS e CGU, descumpriram prazos determinados, seja por decisão deste Tribunal ou por definição normativa. 
30. O prazo de 180 dias previsto na norma supracitada para a instauração das contas especiais não deve ser interpretado como peremptório, em especial se previamente à dita instauração a Administração adotar providências visando o saneamento das irregularidades que entender existir. Nessa linha a jurisprudência do Tribunal (v.g. Acórdãos 3380/2008 e 1768/2007, ambos da 1ª Câmara) .
31. Ademais, estudos realizados pelo Tribunal identificaram baixa efetividade dos processos de contas especiais, dentre outros motivos pelo elevado passivo de processos para análise pelo Controle Interno, conforme o Relatório do TCProcesso 025.244/2015-9, processo que versou sobre projeto para uma nova instrução normativa acerca da instauração e processamento de contas especiais.
32. Assim, em que pese o descumprimento dos prazos, não se tem elementos nestes atos para afirmar que houve desídia no presente caso para o encaminhamento das contas ao TCU. 
33. Nesse contexto, considera-se que deverá ser estabelecido prazo de 30 dias para que a Secretaria de Controle Interno envie a tomada de contas especial a este Tribunal.
CONCLUSÃO
34. Houve descumprimento do prazo determinado por meio do subitem 1.7.1 do Acórdão 9774/2017-TCU-Primeira Câmara, tanto pelo Chefe da Seção de Auditoria do Núcleo Estadual do Ministério da Saúde no Maranhão, como pelo Coordenador-Geral de Auditoria do Denasus (itens 15-19 nesta instrução) .
35. Também a CGU descumpre o prazo previsto no artigo 11, caput, da IN TCU 71/2012, modificada pela IN TCU 76/2016, o qual determina que a TCE deve ser encaminhada a este Tribunal em até 180 dias após sua instauração, sendo que aquele órgão está com o processo de TCE há 243 dias (itens 25 nesta instrução) .
36. Por fim, considera-se que deve ser determinado à CGU que encaminhe, no prazo de trinta dias, o processo de TCE 25000.125697/2018-99 que foi tramitado pelo FNS à esse órgão de controle interno em 13/8/2018.
PROPOSTA DE ENCAMINHAMENTO
37. Ante todo o exposto, submetem-se os autos à consideração superior, propondo:
a) nos termos do art. 250, inciso II, do Regimento Interno do TCU, determinar à Secretaria Federal de Controle Interno - SFC/CGU, o encaminhamento, no prazo de trinta dias, da TCE 25000.125697/2018-99 que foi tramitada pelo FNS à esse órgão de controle interno em 13/8/2018, enviando cópia da peça 22 destes autos (Oficio 1107/2018/DIAN/FNS/SE/MS, de 15/8/2018) àquele órgão de controle interno; e
 b) dar ciência do acórdão que vier a ser proferido ao representante e à Prefeitura Municipal de Água Doce do Maranhão/MA, destacando que o relatório e o voto que fundamentam a deliberação ora encaminhada podem ser acessados por meio do endereço eletrônico www.tcu.gov.br/acordaos e que, caso tenham interesse, o Tribunal pode encaminhar-lhes cópia desses documentos sem quaisquer custos para V. Sas."
	
	É o relatório.

não há.

Não atuou.

Representação. Recursos do SUS. Desvio de objeto na aplicação de recursos do Bloco de Vigilância em Saúde. Determinação, por meio do Acórdão 9774/2017-TCU-1ª Câmara, para instauração de tomada de contas especial. Constatação da instauração intempestiva da TCE e seu envio à Secretaria Federal de Controle Interno. Considerar cumprida a determinação. Arquivamento dos autos.

REPRESENTAÇÃO (REPR)

Trata-se de representação formulada pelo Serviço de Auditoria do Ministério da Saúde no Maranhão (Seaud/MA/MS) , dando conta de possíveis irregularidades ocorridas na Secretaria de Saúde de Água Doce do Maranhão/MA, relacionadas ao desvio de objeto na aplicação dos recursos do Sistema Único de Saúde (SUS) no exercício de 2010, envolvendo recursos financeiros referentes ao Bloco de Vigilância em Saúde.
2.	Por meio do Acórdão 9774/2017-TCU-Primeira Câmara, de 17/10/2017, considerando o entendimento firmado no subitem 9.3 do Acórdão 1072/2017-TCU-Plenário, (1) foi determinado ao Denasus o envio ao Fundo Nacional de Saúde (FNS) da documentação do Processo 25014.002335/2015-26, resultante do Relatório de Auditoria 15406; e (2) foi fixado prazo ao FNS para instauração de tomada de contas especial.
3.	Na presente etapa processual, por meio da instrução transcrita no relatório parte da presente deliberação, a SEC/RJ, atualmente responsável pelo monitoramento das medidas determinadas, encaminha informações dando conta do cumprimento das providências determinadas, porém de forma intempestiva. Entretanto, tendo em vista os fatos envolvendo os trâmites internos nos órgãos responsáveis, considera não se ter elementos nestes atos para afirmar que houve desídia no presente caso para o encaminhamento das contas ao TCU. Ademais, informa que a TCE instaurada foi encaminhada à Secretaria Federal de Controle Interno (SFC/CGU) em 13/8/2018 (peça 22, p. 11) .
4.	Ante esses fatos, a unidade técnica propõe que seja assinado prazo de trinta dias para que a SFC/CGU encaminhe ao Tribunal a TCE resultante da determinação do Acórdão 9774/2017-TCU-Primeira Câmara.
5.	Com as devidas vênias da SEC/RJ, penso ser desnecessária a medida proposta. Embora com razoável atraso em relação aos prazos determinados, houve o cumprimento no âmbito do Denasus e do FNS das medidas prolatadas por este Tribunal. Cabe agora à SFC/CGU, no seu fluxo normal de tratamento das tomadas de contas especiais, encaminhá-la ao Tribunal. Entretanto, entendo que não existem razões para assinar prazo específico para essa TCE, tendo em vista a sua baixa materialidade (R$ 102.416,32) e não vislumbrar outros motivos que justifique a medida proposta.
6.	Por essas razões, uma vez constatado o cumprimento das medidas determinadas pelo Acórdão 9774/2017-TCU-Primeira Câmara, devem os autos ser arquivados.
	Ante o exposto, manifesto-me por que o Tribunal aprove o acórdão que ora submeto à apreciação deste Colegiado.
TCU, Sala das Sessões Ministro Luciano Brandão Alves de Souza, em 23 de julho de 2019.
AUGUSTO SHERMAN CAVALCANTI 
Relator